最高法院民事判決　　　　　　　　　　　　　　　八十八年度台上字第一九○七號
　　上　訴　人　太隆汽車股份有限公司
　　法定代理人　張秉賢
　　被 上訴 人　己○○
　　　　　　　　辛○○
　　　　　　　　甲○○
　　　　　　　　庚○○
　　　　　　　　丙○○
　　　　　　　　乙○○
　　　　　　　　戊○○
　　　　　　　　丁○○
　　共　　　同
　　訴訟代理人　魏錦芳律師
右當事人間請求返還定金事件，上訴人對於中華民國八十六年十二月八日台灣高等法
院第二審判決（八十六年度上字第一一○一號），提起上訴，本院判決如左：
    主  文
原判決關於駁回上訴人之訴及該訴訟費用部分廢棄，發回台灣高等法院。
    理　由
本件上訴人主張：伊於民國八十四年七月十二日與被上訴人簽訂「土地買賣訂金收據
」，以總價新台幣（下同）一億九千零六十五萬元向被上訴人買受坐落台北市○○區
○○段五小段六一五、六一六－一號土地二筆（下稱系爭土地），除同時給付定金三
百萬元外，原約定於同年七月二十日前簽立正式契約。嗣因雙方於洽商本約內容時，
就伊所表示應列為契約必要之點之被上訴人須清除系爭土地之地上、地下物，騰空交
付土地及擔保伊可申領建造執照等項，始終不能達成意思之合致，乃未簽訂本約。該
本約之不能訂立，既屬不可歸責於雙方之事由，伊即得以訴狀繕本之送達，解除兩造
間之系爭土地買賣預約，被上訴人自應返還伊前付之定金並加付自受領時起之利息等
情，求為命被上訴人給付伊三百萬元及自八十四年七月十四日起加付法定遲延利息之
判決。
被上訴人則以：兩造於簽訂土地買賣訂金收據時，已約定系爭土地按現狀點交。上訴
人因資金不足、無力付款，始藉詞拒絕簽訂本約。伊對之解除契約，沒收系爭定金，
要無不合等語，資為抗辯。
原審廢棄第一審所為上訴人勝訴之判決，改判駁回其訴，係以：兩造簽訂之土地買賣
訂金收據記載：「……乙方（被上訴人）願將坐落……土地二筆（系爭土地）出售給
甲方（上訴人），雙方議定總價款一億九千零六十五萬元，甲方先支付三百萬元，作
為訂（定）金，約定八十四年七月二十日以前再簽訂正式合約。……」等內容，已就
雙方之買賣標的物為系爭土地及價金一億九千零六十五萬元等契約必要之點互為同意
，依民法第一百五十三條、第三百四十五條規定，該土地買賣訂金收據即為兩造間所
成立之買賣本約，非預約。尚不得因兩造間對是否現物交付或清除地上、地下物後騰
空交付等非屬契約必要之點之意思表示不合致，而謂雙方之買賣契約（本約）未成立
。該土地買賣訂金收據所載之買賣標的物及價金均已確定，非僅預定其「範圍」，上
訴人援引與本件情形有間之最高法院六十一年台上字第九六四號判例，主張土地買賣
訂金收據係屬預約，為不足採。因該屬於本約性質之土地買賣訂金收據中對被上訴人
須於何時交付系爭土地及使上訴人取得土地所有權之期限均未為約定，被上訴人之給
付應屬無確定期限。依民法第二百二十九條第二項規定，被上訴人於受上訴人催告未
為給付時起，始負遲延責任，並於其遲延給付後，上訴人方得再依同法第二百五十四
條規定定相當期限催告被上訴人履行及於被上訴人不履行時，對之解除契約。茲上訴
人未催告被上訴人給付，逕以訴狀繕本之送達，解除其與被上訴人間之土地買賣訂金
收據（契約），自不合法，不生解除契約之效力。從而，上訴人以兩造間之買賣契約
業經其合法解除，依民法第二百五十九條規定，請求被上訴人返還所受領定金三百萬
元之本息，於法尚屬無據，不應准許等詞，為其判斷之基礎。
查解釋契約固屬法院之職權，惟應於當事人之真意不明時，為探求其真意，始有解釋
之必要。倘當事人間對契約內容所為之合致意思表示並無不明或有所爭議，即不容法
院別事探求，更為反乎當事人真意之解釋。本件上訴人主張兩造所訂之土地買賣訂金
收據，係屬系爭土地買賣「預約」之性質，似為被上訴人所不爭執（見：原審卷三二
頁、第一審卷六一頁），原審就兩造間並無爭議之該「預約」，徒以雙方對買賣標的
物為系爭土地及價金一億九千零六十五萬元等契約必要之點已互為同意，即違反兩造
合致之真意任作別解，謂該土地買賣訂金收據係屬「本約」，非預約，而為不利於上
訴人之判斷，衡之前揭說明，自屬可議。其次，兩造間除承認上開土地買賣訂金收據
係屬「預約」及在該收據中曾議定買賣標的物為系爭土地及其價金外，其餘關於付款
方法、所有權移轉登記時期、系爭土地之交付等事項，並未為約定。似見單憑該收據
之內容尚無從為履行而獲致訂約之目的，兩造乃於收據中另約定：「……八十四年七
月二十日以前再簽定正式合約……」等字樣。則為使契約之得以履行，兩造間是否無
將付款方法、所有權移轉登記時期、系爭土地之交付究為現況交付或清除地上、地下
物後騰空交付等事項列為契約必要之點之意思﹖原審未遑進一步推闡明晰，遽以系爭
土地之交付方法等均非屬契約成立之必要之點，而認定上訴人之解除契約為不合法，
亦嫌速斷。上訴論旨指摘原判決不當，求予廢棄，非無理由。
據上論結，本件上訴為有理由，依民事訴訟法第四百七十七條第一項、第四百七十八
條第一項，判決如主文。
中      華      民      國    八十八    年      八      月    二十六    日
                              最高法院民事第六庭
                                  審判長法官  朱  錦  娟
                                        法官  蘇  茂  秋
                                        法官  蘇  達  志
                                        法官  顏  南  全
                                        法官  徐  璧  湖
      右正本證明與原本無異
                                              書  記  官
中      華      民      國    八十八    年      九      月      八      日
